【裁判字號】    94,訴,2939
【裁判日期】    950622
【裁判案由】    營利事業所得稅
【裁判全文】
臺北高等行政法院判決
                                     94年度訴字第02939號
                              .
原      告  甲○○
訴訟代理人  唐永正(會計師)
被      告  財政部臺灣省北區國稅局
代  表  人  許虞哲(局長)
訴訟代理人  乙○○
            丙○○
上列當事人間因營利事業所得稅事件，原告不服財政部下列訴願
決定，提起行政訴訟。本院判決如下：
(1)中華民國94年7月13日台財訴字第09400143270號訴願決定（對
  應之原處分為財政部台灣省北區國稅局中華民國94年1月17日
  北區國稅法一字第0940020499號復查決定）
(2)中華民國94年7月11日台財訴字第09413008150號訴願決定（對
  應之原處分為財政部台灣省北區國稅局中華民國94年1月17日
  北區國稅法一字第0940020500號復查決定）
(3)中華民國94年7月13日台財訴字第09413008160號訴願決定（對
  應之原處分為財政部台灣省北區國稅局中華民國94年1月17日
  北區國稅法一字第0940020501號復查決定）
(4)中華民國94年7月13日台財訴字第09413008170號訴願決定（對
  應之原處分為財政部台灣省北區國稅局中華民國94年1月17日
  北區國稅法一字第0940020502號復查決定）
    主  文
原告之訴駁回。
訴訟費用由原告負擔。
    事  實
壹、事實概要：
  一原告在未依規定辦理營業登記之情況下，設立一名稱為「中
    華民國婚友資訊協會」（下稱「婚友協會」）之獨資商號，
    並而自民國（下同）82年7月起至86年2月止，在桃園縣中壢
    市○○路○段47號4樓從事營利活動，而對外招收會員，並收
    取會費、舉辦聯誼活動，且仲介外國新娘，借以謀取營業利
    潤，卻未依法辦理82至85年度營利事業所得稅之結算申報。
  二其後法務部調查局桃園縣調查站查獲原告上開獨資商號之營
    利事實，通報被告機關處理，並且在移送資料中具體指明，
    原告在上開三個年度之營業收入淨額分別為：
    (一)82年度為2,752,851元。
    (二)83年度為5,177,953元。
    (三)84年度為4,880,813元。
    (四)85年度為20,887,251元。
  三被告機關所轄下級機關中壢稽徵所因此按同業利潤標準淨利
    率10%，代表被告機關核定原告各該年度之課稅所得額、應
    納稅額及怠報金如下：
    (一)82年度課稅所得為275,285元，應補稅額為63,821元，另
      加徵20%之怠報金12,764元。
    (二)83年度課稅所得為517,795元，應補稅額為119,448元，另
      加徵20%之怠報金23,889元。
    (三)84年度課稅所得為488,081元，應補稅額為112,020元，另
      加徵20%之怠報金22,404元。
    (四)85年度課稅所得為2,088,725元，應補稅額為512,181元，
      另加徵20%之怠報金102,436元。
  四原告不服上開四項核定而均申請復查，而復查結果，除85年
    度獲追減全年所得額154,126元及怠報金7,707元外，其餘均
    未獲變更。
  五原告因此向財政部提起訴願，亦遭決定駁回，因此提起本件
    行政訴訟。
貳、兩造聲明：
  一原告聲明：
    求為判決撤銷原處分、復查決定及訴願決定（訴願決定及復
    查決定案號詳案由欄所載）。
  二被告聲明：
    求為判決駁回原告之訴。
參、兩造之爭點：
  一原告主張之理由：
    (一)依實質課稅原則，不論公司或其合夥組織是否有辦理營業
      登記或登記相關之營業項目，均應對真實行為主體課徵稅
      負，行政法院86年度判字第3266號判決，亦是說明此實質
      課稅之精神。被告機關未究明客觀之合約書、收據、相關
      之資金流程及委託仲介越南新娘之委託人證詞，僅以主觀
      之認定原告為課徵主體，實有草率之嫌，縱使調查局移送
      桃園縣稅捐稽徵處之主旨也是以「天長地久企業有限公司
      負責人甲○○漏稅案相關資料」名義，請稅捐稽徵機關裁
      罰，故在課徵主體皆未認定之情形下，更遑論課稅客體的
      稅負正確性。
    (二)調查局查扣之帳冊，係分為三個組織之帳冊，分別為天長
      地久茶行、天長地久企業有限公司及中華民國婚友資訊協
      會。由於三個組織設立地點之房屋互為打通，帳冊一併被
      調查局查扣，此可由帳冊之封裏及標號順序獲悉（被扣押
      物編號02、03即是天長地久茶行之總帳及日記帳，編號04
      、06及07為天長地久企業有限公司之總帳及日記帳，編號
      05則婚友協會之總帳）。
    (三)稅捐稽徵機關詢問原告有關之談話筆錄之中，亦有詢問各
      項收入之明細，顯然稅捐機關也認為收入並非單純之對外
      招收會員收取會費，舉辦聯誼活動及仲介外國新娘等業務
      收入。且由於原告並非會計專業出身，面對被告詢問是否
      可以釐清收入明細時，故坦承無法釐清各項收入；被告豈
      可將詢問之筆錄，作為唯一不可釐清收入明細之說詞，對
      帳冊、合約書等客觀證據，未行審核之實。茲就三個不同
      組織說明其營運狀況與事實：
      1.天長地久茶行：
        由桃園縣稅捐稽徵處中壢分處82年8月24日桃稅壢壹字
        第44476號函得知，此組織之營運內容為飲食業，核定
        經營項目為茶藝館，非僅茶葉、茶壺及密臘之買賣，且
        由中壢分處分月核定之營業收入84,000元，82年8月至
        86年3月也應有3,612,000元，而被告機關僅認定茶行總
        帳之摘要中曾記載出售茶葉、茶壺及密臘收入為200,94
        0元，被告已於核定之營業額中扣除，但對於以時間順
        序記載之日記帳中，相關之出售茶葉收入，卻未逐一審
        核，實有違誤之處。由02、03編號之帳冊封裏，註記「
        書香茶宴」標誌，此係為茶行之標記，內頁皆可辨識此
        為天長地久茶行之帳冊，依照財政部71年4月15日台財
        稅第32634號函，應可適用小規模營利事業課稅。
      2.天長地久企業有限公司：
        由仲介外籍新娘之委託契約書可得知，契約行為主體為
        天長地久企業有限公司。誠如訴願決定書所載：「四、
        第查所謂『實質課稅原則』為稅法基本原則之一．‥其
        所產生之實際經濟利益，而非依照事實外觀形式的判斷
        」，被告機關未究明事實，應查證契約書之委託人、收
        據簽收人及資金流程。且由契約書可知，天長地久企業
        有限公司收到委託人之金額，係為支付來回之機票、聘
        金、喜宴、律師費等，前項支出已補列日期、買受人之
        資料，雖無記錄在帳冊之中，惟不影響支出發生之合理
        性，該公司應課徵之營利事業所得稅，應僅侷限在佣金
        收入之部分，而其餘涉及國外之機票、聘金、喜宴、律
        師費，係屬代收代付之業務，應予以免計入收入才為合
        理。
      3.中華民國婚友資訊協會：
        婚友協會係為一合法組織，其有收取之會費收入，雖然
        之前呈送營業稅案件所附之退費辦法，無法人之印章，
        但不足以否定其有退費之事實，依財政部之解釋會員退
        會，會費予以退回，應不需課徵營業稅，而且課徵與處
        罰顯然與本人無關，因其行為主體，顯係中華民國婚友
        資訊協會而非原告。
    (四)原告實需數個組織運作，以經營3,000多萬業務，而稅捐
      稽徵機關不問事由及證據，主觀認定原告逃漏稅捐，課以
      重罰。另外帳冊為繼續扣押，相關之支出實屬實際支付，
      被告不問帳冊記載之利潤及相關憑證，一律以課徵罰性最
      高之同業利潤標準淨利率10%核課所得稅，並以怠報金處
      罰，令人情何以堪。
    (五)言詞辯論時，原告訴訟代理人復陳稱：
      1.依所得稅法第79條規定︰「納稅義務人未依規定期限辦
        理結算申報者，稽徵機關應即填具滯報通知書，送達納
        稅義務人。…」、第108條第2項規定︰「納稅義務人逾
        第79條規定之補報期限…應按核定應納稅額另繳20%怠
        報金。」
      2.原告接獲被告通知補報後，於87年9月16日以中壢稽徵
        所收文000000000號申請書向中壢稽徵所敘明本案營業
        稅尚在復查中，營業額並未確定，參諸所得稅法第108
        條規定意旨，係以故意不理會稽徵機關通知為要件，原
        告已誠心申報告知，稽徵機關焉能以不合理申報之形式
        處罰原告。
      3.有關之帳冊已遭調查局查扣，稽徵機關除就查扣之資料
        予以查核外，也應告知原告除了收入面的資料，是否尚
        有支出之資料可供查核，豈可逕以同業利潤標準核課。
      4.原告之住所與天長地久企業有限公司之處所相通，調查
        局所搜索到之資料均是有關天長地久企業有限公司之資
        料，但卻係以原告為課徵主體。
      5.有關帳冊被調查局查扣後，並無歸還給原告。
  二被告主張之理由：
    (一)全年所得額部分：
      1.按「凡在中華民國境內經營之營利事業，應依本法規定
        ，課徵營利事業所得稅。」「本法稱納稅義務人，係指
        依本法規定，應申報或繳納所得稅之人。」「納稅義務
        人未依規定期限辦理結算申報者，稽徵機關應即填具滯
        報通知書，送達納稅義務人，限於接到滯報通知書之日
        起15日內補辦結算申報；其逾限仍未辦理結算申報者，
        稽徵機關應依查得之資料或同業利潤標準，核定其所得
        額及應納稅額。」為所得稅法第3條第1項、第7條第4項
        及第79條第1項前段所明定。次按「納稅義務人因同一
        漏稅事實，涉嫌分別逃漏營業稅及營利事業所得稅……
        納稅義務人如對核定之營業稅及營利事業所得稅不服，
        應分別依照稅捐稽徵法第35條規定申請復查。但稽徵機
        關對有關營利事業所得稅部分復查之申請，可暫緩依稅
        捐稽徵法第35條第2項規定作成決定，並通知納稅義務
        人俟營業稅部分經復查、訴願或行政訴訟終結決定或判
        決應補徵或退還稅款後，再依營業稅部分確定之事實，
        作為營利事業所得稅復查決定之參考。」為財政部80年
        8月8日台財稅第800695600號函所明釋。
      2.原告於82年起至86年2月止經營婚友協會，未辦理82至
        85年度營利事業所得稅結算申報，原查依通報資料按其
        他未分類個人服務業（行業標準代號：8999－99）同業
        利潤標準淨利率10%核定全年所得額分別為275,285元、
        517,795元、488,081元及2,088,725元。原告主張同一
        課稅事實有關補徵營業稅及罰鍰部分尚在復查審理中，
        無法申報等語。經被告復查決定以，本件同一漏稅事實
        ，營業稅行政救濟部分，除85年度准予追減銷售額1,54
        1,260元外，餘經最高行政法院判決駁回確定。原核定
        全年所得額275,285元、517,795元、488,081元及2,088
        ,725 元，並無不合。
      3.至原告主張依實質課稅原則，本件課稅及處罰之主體為
        婚友協會，另因婚姻介紹收取之服務收入中，支付來回
        機票、聘金、喜宴、律師費等，屬代收代付性質而得以
        扣除云云，查本件同一漏稅事實，營業稅行政救濟部分
        ，經最高行政法院判決駁回確定。本件營利事業所得稅
        部分，原告仍執相同理由予以抗辯，復無法提出具體客
        觀事證以實其說，參酌行政法院36年度判字第16號判例
        意旨，當事人主張事實須負舉證責任，原告空言主張，
        要無可採，所訴應認無理由，請判決駁回原告之訴。
    (二)怠報金部分：
      1.按「納稅義務人逾第79條規定之補報期限，仍未辦理結
        算申報，經稽徵機關依查得資料或同業利潤標準核定其
        所得額及應納稅額者，應按核定應納稅額另徵20%怠報
        金。」為所得稅法第108條第2項前段所明定。
      2.本件原告未依規定申請營業登記於前揭期間及地點經營
        婚友協會，對外招收會員、收取會費、舉辦聯誼活動及
        仲介外國新娘等業務，漏報營業稅額，違章事證明確已
        如前述，被告機關所轄中壢稽徵所按核定應納稅額82年
        至85年分別為63,821元、119,448元、112,020元及473,
        649元，加徵20%之怠報金12,764元、23,889元、22,404
        元及94,729元，並無違誤，仍請予維持。
    理  由
壹、兩造爭執之要點：
  一原告在未依規定辦理營業登記之情況下，從82年7月起至86
    年2月為止，跨越4個所得稅之稅捐週期，經營「婚友協會」
    之獨資商號，而被認定取得營業收入，因此經被告機關按同
    業利潤標準淨利率10%，核定原告各該年度之課稅所得額、
    應納稅額及怠報金如下：
    (一)82年度課稅所得為275,285元，應補稅額為63,821元，另
      加徵20%之怠報金12,764元。
    (二)83年度課稅所得為517,795元，應補稅額為119,448元，另
      加徵20%之怠報金23,889元。
    (三)84年度課稅所得為488,081元，應補稅額為112,020元，另
      加徵20%之怠報金22,404元。
    (四)85年度課稅所得為2,088,725元，應補稅額為512,181元，
      另加徵20%之怠報金102,436元。
  二原告則爭執稱：
    (一)以上被告機關認定之營業淨收入，乃是三家營利事業合併
      之營業淨收入（即「「婚友協會」、「天長地久茶行」與
      「天長地久企業有限公司」），被告機關將之誤為「婚友
      協會」營利事業之單一營業收入，顯有錯誤。
    (二)又原告在接獲被告通知補報後，已於87年9月16日向被告
      機關所屬下級機關申報，此有中壢稽徵所收文000000000
      號之申請書為憑，所以不應對原告處以怠報金。
    (三)另外原告之帳冊已遭調查局查扣，如果取回帳證，應該可
      以核實認定。被告機關不應逕按同業利潤標準推計。
    (四)原告僅是天長地久企業有限公司或婚友協會的執行者，而
      非營利事業之實際所有人，被告機關將上開稅基歸屬於原
      告顯屬錯誤。
貳、本院之判斷：
  一由於本案查扣之帳證資料，均是原告從事婚友介紹收取利潤
    之資料，而且該等資料所表徵之營業稅，其稅捐主體同樣也
    被認定為「婚友協會」營業人，其核課處分之合法性業經本
    院判決確定（本院90年度訴字第6831號判決及最高行政法院
    93年度裁字第465號裁定參照），是以本案有關「稅基對主
    體歸屬」之認定尚無錯誤可言。
  二又依下述事實及理由，原處分對原告課以怠報金尚無違誤可
    言，茲說明如下：
    (一)按所得稅法第79條規定，納稅義務人未依規定期限辦理結
      算申報者，稽徵機關應即填具滯報通知書，送達納稅義務
      人。同法第108條第2項復規定︰納稅義務人逾第79條規定
      之補報期限…應按核定應納稅額另繳20%怠報金。
    (二)本案原告接獲被告之補報通知後，雖曾於87年9月16日以
      書面向被告機關所屬下級機關中壢稽徵所作成申報之形式
      ，但該書面內容，依原告所述，卻是「營業額未確定，無
      法申報」云云。實質上等於沒有申報（因為沒有表明稅基
      金額及應納稅額），被告機關自得依上開規定課以怠報金
      。
  三至於原告提及帳證可查一節，其在本院審理中僅是提出一
    單據，但並沒有提供完整之帳簿，而其所言帳簿遭搜索一節
    ，亦無法提出證據證明其事（例如查扣清單），本院無從信
    其主張為真正。從而被告機關以帳證無法勾稽為由，依法按
    同業利潤標準推計其課稅所得額，亦無違法可言。
  四又原告辯稱其非上開營利事業之出資業主一節，既與客觀存
    在之外觀事證（即憑帳由其經手出具，且查獲地點亦連接其
    住處）相悖，且其也未能指明真實之業主為何人。是其此等
    辯解有違日常經驗法則，難以採信。
  五是以被告機關對其作成補稅及課以怠報金之處分，於法無違
    ，應予維持，原告所辯各節，均無法動搖原處分之合法性判
    斷結論。
參、綜上所述，本件原處分並無違法，訴願決定予以維持亦無違
    誤，原告訴請撤銷於法無據，應予駁回。
據上論結，本件原告之訴為無理由，爰依行政訴訟法第98條第3
項前段，判決如主文。
中    華    民    國    95    年     6    月   22     日
                        第五庭審判長  法  官  張瓊文
                                      法  官  蕭忠仁
                                      法  官  帥嘉寶
上為正本係照原本作成。
如不服本判決，應於送達後20日內，向本院提出上訴狀並表明上
訴理由，如於本判決宣示後送達前提起上訴者，應於判決送達後
20日內補提上訴理由書（須按他造人數附繕本）。
中    華    民    國    95    年     6    月   22     日
                                      書記官  蘇亞珍


司法院資訊處製作；財團法人民間司法改革基金會備份。
